【裁判字號】    89,台上,7748
【裁判日期】    891221
【裁判案由】    偽造文書
【裁判全文】
最高法院刑事判決                              八十九年度台上字第七七四八號
    上   訴   人  台灣高等法院台南分院檢察署檢察官
    上訴人即被告  甲○○
右上訴人等因被告偽造文書案件，不服台灣高等法院台南分院中華民國八十七年十月
二十一日第二審判決（八十七年度上訴字第一五一七號，起訴案號：台灣台南地方法
院檢察署八十六年度營偵字第一六八九號），提起上訴，本院判決如左：
    主  文
原判決撤銷，發回台灣高等法院台南分院。
    理  由
本件原判決認定上訴人即被告甲○○為台南縣立官田國中教師，自民國八十四年三月
間起，召集如原判決附表所示之互助會，邀集陳方秀鶯等人入會。詎被告竟意圖為自
己不法之所有，並基於概括之犯意，將如原判決附表所示之互助會會員名單製作成二
種以上版本，或蓄意寫錯姓名，或以人頭方式參加互助會等，以利其嗣後冒標詐取會
款，並於如原判決附表所示之互助會成立後，即多次冒名偽造會員陳方秀鶯、蘇秀華
、蘇秀綿、陳鳳柔、陳素卿、陳樹蘭、黃文鈺、陳雅美、劉馮春之標單投標，得標後
將投標之標單拋棄，並向其他會員偽稱係陳方秀鶯等人得標，致陳方秀鶯及其餘活會
之會員陷於錯誤，仍然交付會款予被告，總共詐得新台幣（下同）二千二百四十四萬
元。嗣被告宣佈止會，陳方秀鶯等人於八十六年三月二十三日召開自救會，始查知上
情等情。因而撤銷第一審判決，改判仍論處被告連續行使偽造私文書罪刑，固非無見
。
然查：(一)、有罪判決書之事實一欄，為判斷其適用法令當否之準據，法院應將依職權
認定與論罪科刑有關之事實，翔實記載，然後於理由內逐一說明其憑以認定之證據，
並使事實認定與理由說明，互相適合，方為合法。倘事實認定與理由說明，不相一致
，或事實與理由欄內之記載，前後齟齬，按諸刑事訴訟法第三百七十九條第十四款後
段規定，均屬判決理由矛盾之當然違背法令。(1)、原判決事實欄僅認定記載被告將如
原判決附表所示之互助會會員名單製作成二種以上版本，或蓄意寫錯姓名，或以人頭
方式參加互助會等，以利其嗣後冒標詐取會款，並多次偽造陳方秀鶯、蘇秀華、蘇秀
綿、陳鳳柔、陳素卿、陳樹蘭、黃文鈺、陳雅美、劉馮春之標單投標，詐取金錢。惟
對於被告係於原判決附表所示之何次互助會﹖製作幾種版本之互助會會員名單及其情
形如何﹖被告係於原判決附表所示之何次互助會﹖蓄意寫錯何人姓名及其情形如何﹖
被告係於原判決附表所示之何次互助會﹖冒用何人名義為人頭參加互助會幾會﹖被告
係於原判決附表所示之何次互助會偽造陳方秀鶯、蘇秀華、蘇秀綿、陳鳳柔、陳素卿
、陳樹蘭、黃文鈺、陳雅美、劉馮春等人之標單投標﹖其所偽造之標單內容如何﹖每
次冒標所出之利息若干﹖先後偽造標單冒標幾次﹖此與本件犯罪事實如何，及被告所
詐得之金額是否為二千二百四十四萬元攸關，原審對上情並未詳加調查究明，並於事
實欄內為明確之認定記載，致事實如何仍欠明瞭，不足為適用法律之依據，尚有未合
。(2)、原判決於理由欄說明證人蘇秀惠證稱：伊所參加如原判決附表編號三所示之互
助會，於伊到所在任教之台南縣官田國中時，有同事對伊說該會伊及其姐妹蘇秀綿、
蘇秀華所參加之互助會均已死會等情（原判決正本第二頁第十一至十三行），是否說
明蘇秀惠、蘇秀綿、蘇秀華三人均有參加原判決附表編號三所示之互助會﹖且蘇秀惠
、蘇秀綿、蘇秀華三人並均遭上訴人冒標﹖乃原判決或於事實欄僅記載：被告冒名偽
造蘇秀華、蘇秀綿之標單投標（原判決正本第一頁第十七至十八行）；或於原判決附
表編號三僅載蘇秀華一人為被騙會員（原判決附表編號三）。其事實欄之認定與理由
欄之說明，不盡相符，尚有未洽。(3)、原判決說明檢察官誤認起訴書附表所示編號六
、七係不同之互助會，實則係同一互助會（原判決正本第三頁第八至十行），並認定
被告另召集原判決附表編號二所示之互助會，被告於該次互助會亦有前述犯行等情。
惟原判決附表編號二所示部分未經檢察官起訴，原判決未說明該部分與其餘檢察官起
訴部分，有何裁判上一罪關係之理由而併予裁判，亦有可議。(二)、當事人聲請調查之
證據如與待證事實有重要之關係，又非不能調查或不易調查，而事實審未予調查，又
未認其無調查之必要，以裁定駁回，或於判決理由予以說明者，其踐行之訴訟程序，
即難謂適法。被告一再否認陳方秀鶯、莊錦淑證稱其於八十六年二月間，假冒陳方秀
鶯之名義標取原判決附表編號六所示互助會等情（原判決正本第二頁第七行至十二行
），係屬事實，辯稱：原判決附表編號六所示之互助會，於八十六年二月份之會係由
顏慧馨標得，陳方秀鶯仍屬活會等語，並提出顏慧馨簽收會款之收據一紙為證（第一
審法院卷第二十六、二十七頁），及聲請傳訊顏慧馨到庭查明事實真相（第一審法院
卷第八十二、八十三頁）。而此與陳方秀鶯、莊錦淑不利被告之證述各節是否屬實攸
關，又非不能調查或不易調查，即應予以調查釐清，第一審及原審對於被告上開有利
之證據及辯解，均未詳予調查釐清，復均未說明未予調查及不予採取之理由，遽行判
決，尚嫌率斷，難昭折服。(三)、犯罪事實應依證據認定之，無證據不得推定其犯罪事
實，刑事訴訟法第一百五十四條定有明文。且認定犯罪事實所憑之證據，須實際存在
，就該案卷宗不難考見者，始克當之。倘判決書內所記載之證據，與卷宗內筆錄或文
件之內容不相適合，則其判決之根據，實際上並不存在，自屬採證違法。原判決認定
被告有偽造陳方秀鶯、蘇秀華、蘇秀綿、陳鳳柔、陳素卿、陳樹蘭、黃文鈺、陳雅美
、劉馮春等人名義之標單投標，得標後將投標之標單拋棄等情，係依憑陳方秀鶯之指
述（原判決正本第二頁第七行），及證人江秀貞證稱：伊等標會時，被告另外拿標單
出來說，是會員託伊標的，結果伊等都標不到，幾乎都是被告拿出來的標單得標等情
（原判決正本第四頁第五至第七行），為其主要論據。然陳方秀鶯自偵查初訊時起即
陳稱：伊參加四會，每次標會伊都未到場等語（八十六年度偵字第七二○號卷第二頁
）；而江秀貞上開證言之內容並非明確，是否能證明被告確有偽造陳方秀鶯、蘇秀華
、蘇秀綿、陳鳳柔、陳素卿、陳樹蘭、黃文鈺、陳雅美、劉馮春等人名義之標單投標
﹖原判決認定上開事實所依憑之證據，核與卷附陳方秀鶯筆錄所載內容不盡相符，已
欠允當。此外，原判決復未明基於何項調查及有何證據，足資證明被告確有偽造陳
方秀鶯、蘇秀華、蘇秀綿、陳鳳柔、陳素卿、陳樹蘭、黃文鈺、陳雅美、劉馮春等人
名義之標單投標，遽論處被告連續行使偽造私文書罪刑，尚嫌率斷，其審理猶有未盡
。檢察官及被告上訴意旨指摘原判決不當，尚非全無理由，應認有撤銷發回更審之原
因。
據上論結，應依刑事訴訟法第三百九十七條、第四百零一條，判決如主文。
中      華      民      國    八十九    年     十二     月     二十一   日
                              最高法院刑事第四庭
                                  審判長法官  董  明  霈
                                        法官  丁  錦  清
                                        法官  林  茂  雄
                                        法官  王  居  財
                                        法官  張  祺  祥
      右正本證明與原本無異
                                              書  記  官
中      華      民      國    八十九    年     十二     月    二十九    日


司法院資訊處製作；財團法人民間司法改革基金會備份。
